【裁判字號】    94,重訴,120
【裁判日期】    950418
【裁判案由】    分割共有物
【裁判全文】
臺灣彰化地方法院民事判決      94年度重訴字第120號
原      告  丁 ○ ○
訴訟代理人  黃 茂 松  律師
複 代理 人  丙 ○ ○
被      告  乙○○○
訴訟代理人  甲 ○ ○
            林 世 祿  律師
上列當事人間請求分割共有物事件，本院於民國95年4月4日辯論
終結，判決如下：
    主  文
兩造共有坐落彰化縣社頭鄉○○段一四四八地號面積一四七一○
‧二八平方公尺土地，分割方法如附圖所示第一頁方案即土地複
丈成果圖。編號甲部分面積七三五五‧一四平方公尺土地，由原
告丁○○取得；編號乙部分面積七三五五‧一四平方公尺土地，
由被告乙○○○取得。
訴訟費用由兩造各負擔二分之一。
    事實及理由
一原告訴之聲明：如主文第1項所示。陳述：坐落彰化縣社頭鄉
  ○○段1448地號、地目田、使用分區特定農業區、使用地類別
  農牧用地、面積14,710.28平方公尺土地（下稱系爭土地）為
  兩造共有，應有部分比例各1/2。系爭土地並無因物之使用目
  的不能分割，或契約約定有不能分割之情形，惟兩造就分割方
  法無法達成協議，為此訴請判決分割系爭土地如附圖所示第1
  頁方案。
二被告答辯聲明：原告之訴駁回。陳述：系爭土地上有被告建造
  之建物，原告目前使用之部分廢耕，且有樹木，如分予被告，
  將支出移植費用，對被告不利，過去都是走水利地及田埂，不
  必依原告所提方案分割，導致現況大幅更動，應依附圖所示第
  2頁或第3頁方案分割，如原告分得部分價值較低，被告願依鑑
  定結果補償。
三原告主張系爭土地為兩造共有，應有部分比例各1/2，並無依
  其使用目的或法令規定不能分割之情形，兩造亦未訂有不分割
  契約，或訂有不分割之期限，惟無法達成分割協議等情，業據
  其提出土地登記簿謄本為證（本院94年度斗調字第56號卷第7
  頁），且為被告所不爭執，堪信為真。依民法第823條第1項、
  第824條第2項規定，原告訴請分割系爭土地，自屬有據，應予
  准許。
四按農業發展條例所稱耕地，指依區域計畫法劃定為特定農業區
  、一般農業區、山坡地保育區及森林區之農牧用地；每宗耕地
  分割後每人所有面積未達0.25公頃者，不得分割，農業發展條
  例第3條第11款、第16條第1項前段分別定有明文。經查：系爭
  土地為地目田、使用分區特定農業區、使用地類別農牧用地之
  耕地，有前開土地登記謄本可稽。又系爭土地分割後各筆土地
  均已逾0.25公頃，並無違反上開規定之處，應得分割為單獨所
  有。
五按共有人因共有物分割之方法不能協議決定，而提起請求分割
  共有物之訴，應由法院斟酌當事人之聲請、共有物之性質、經
  濟效用及全體共有人之利益等公平決定之。次按各共有人，對
  於他共有人因分割而得之物，按其應有部分，負與出賣人同一
  之擔保責任，民法第825條定有明文，是共有物之分割，若因
  分割而歸屬於共有人中一人之物，依該條規定，各共有人含有
  互為交付之意思，共有土地經協議分割並辦竣登記後，各共有
  人就其分割所得部分，即有單獨之所有權；如其中一共有人之
  地上物所占有之土地，分歸他共有人取得，他共有人即不能完
  全使用其分得之土地，依民法第354條規定，該共有人應負不
  減少該地通常效用之擔保責任，他共有人本於其所有權，自得
  請求除去該地上物。經查：
  (一)系爭土地為不規則之多角形土地，北半部由原告使用，南半
    部由被告使用，南側部分緊臨彰化縣社頭鄉○○村○○路○
    段道路，東、西側為田埂，東南側有被告搭建之加強磚造3
    層樓房，其餘種植苗木等情，業經本院會同彰化縣田中地政
    事務所測量員現場履勘、測量屬實，有勘驗筆錄、現場略圖
    及94年12月19日土地複丈成果圖足憑（本院卷第22至26頁）
    ，並為兩造所不爭執。
  (二)系爭土地之分割方法，原告提出如附圖所示第1頁方案分割
    ，由原告取得甲部分，被告取得乙部分（本院卷第34、67頁
    ）；被告提出如附圖所示第2頁、第3頁方案，主張擇其一分
    割，如依第2頁方案，由原告取得甲部分，被告取得乙部分
    ，如依第3頁方案，由原告取得A部分，被告取得B部分（本
    院卷第42、43、63、65頁）。本院審酌後認為，系爭土地現
    狀已如前述，附圖所示第1頁方案，兩造分得部分南側皆面
    臨社斗路，且臨路面寬闊，不致產生對外無適宜聯絡通行之
    疑慮，又無經濟價值之顯著差異，編號乙部分歸被告取得，
    其建物可為從來之使用，不受影響；附圖所示第2頁方案，
    雖不影響被告之建物，然編號甲部分因未面臨社斗路，僅得
    通行田埂聯外，對土地之利用顯然不利，經濟價值更顯著遜
    於編號乙部分；附圖所示第3頁方案，固亦不影響被告之建
    物，然編號A部分地形零碎，僅小部分面臨社斗路，經濟價
    值顯著遜於編號B部分，是第2頁、第3頁方案對原告而言，
    難謂公平。
  (三)被告雖辯稱如依原告方案，被告須支出移植原告廢耕樹木之
    費用，對被告不利，又如採被告方案，願依鑑定結果補償原
    告云云，然原告在系爭土地種植樹木之部分，如分歸被告取
    得，依前開說明，自應由原告負除去之義務；其次，系爭土
    地僅2人共有，原告所提方案既足使兩造分得部分均面臨道
    路，價值趨於一致，即無捨原告之方案不取，而改採不利於
    原告之其他方案，再予金錢補償之理，是被告所辯，均非可
    採。
  (四)綜上所述，原告提出之方案符合兩造整體之利益均衡，堪值
    採用，爰判決系爭土地分割方法如主文第1項所示。
六本件判決事證已臻明確，兩造其餘主張及舉證，核與判決結果
  不生影響，爰不另論述。
據上論結，本件原告之訴為有理由，依民事訴訟法第78條、第80
條之1，判決如主文。
中    華    民    國    95    年    4     月    18    日
                  民事第二庭    法  官  廖政勝
以上正本係照原本作成。
如對判決上訴，應於判決送達後20日內向本院提出上訴狀。
                                書記官  楊年雄
中    華    民    國    95    年    4     月    18    日
附圖：土地複丈成果圖3頁


司法院資訊處製作；財團法人民間司法改革基金會備份。
